臺灣高等法院臺中分院民事判決　　　　 96年度上易字第208號
上　訴　人　臺灣百樂綠股份有限公司
法定代理人　乙○○
訴訟代理人　丙○○
被　上訴人　台中縣大里市公所
法定代理人　甲○○
訴訟代理人　王文聖律師
上列當事人間請求給付價金事件，上訴人對於民國96年5月22日
臺灣臺中地方法院95年度訴字第3244號第一審判決提起上訴，本
院於96年10月31日言詞辯論終結，判決如下：
    主  文
原判決關於命上訴人給付超過新台幣柒拾捌萬壹仟捌佰壹拾玖元
及自95年9月14日起算法定遲延利息部分及該部分假執行之宣告
暨訴訟費用之裁判均廢棄。
上開廢棄部分，被上訴人在第一審之訴及假執行之聲請均駁回。
其餘上訴駁回。
第一、二審訴訟費用由上訴人負擔百分之三十，餘由被上訴人負
擔。
    事實及理由
一、被上訴人起訴主張：兩造於94年11月25日簽訂台中縣大里市
    公所資源回收品批售採購案合約書。依兩造契約第4條第1項
    約定，回收物價格之計算以甲方（即被上訴人）每月所回收
    之總重量扣除市民夾雜之垃圾之回收物總重量與每公噸單價
    相乘之總金額，本合約回收物公噸單價新台幣（以下同）2,
    201.96元。上訴人自系爭合約生效後，即於95年2月、4月、
    6月間違反系爭合約第6條第3項前段回收物應於每天14時工
    作前，將回收物分類完成之約定，致回收場嚴重囤積，影響
    被上訴人清潔隊工作之進行，被上訴人曾以95年2月7日函通
    知上訴人改善，並限上訴人於95年2月12日前提出改善計畫
    ，詎上訴人仍未改善。95年4月、6月間上訴人仍有前述未於
    當日分類完成，而致被上訴人回收場囤積之違約，分經被上
    訴人通知上訴人改善未果之情形。查95年1月之資源回收物
    總價金為1,049,580元；95年3月之資源回收物總價金為961,
    827元；95年5月之資源回收物，上訴人已經支付被上訴人之
    總價金為1,048,720元。被上訴人則依系爭合約第11條第2項
    約定，以95年2月14日里市清字第09500004451號函通知上訴
    人繳納依前一月資源回收物總價金10%計算之懲罰性違約金
    104,958元；以同年4月28日里市清字第0950012829號函通知
    上訴人上訴人繳納依前一月資源回收物總價金10%計算之懲
    罰性違約金96,183元；同年6月22日里市清字第0950018548
    號函通知上訴人繳納依前一月資源回收物總價金10%計算之
    懲罰性違約金104,872元。又上訴人於95年7月份載運資源回
    收物之總重量為667,540公斤，95年8月份為397,070公斤，
    惟上訴人尚未給付該2月份之回收物價金予被上訴人，被上
    訴人於95年8月15日發函催告上訴人繳款未果，已依系爭契
    約第7條、第10條第2項約定以95年9月5日里市清字第095002
    6727號函對上訴人為終止契約之意思表示，沒收上訴人所繳
    交1,980,000元之履約保證金，並請求上訴人給付7月份價金
    1,469,896元、8月份價金874,332元以及前述3筆懲罰性違約
    金等合計2,650,241元予被上訴人，迄今仍未見上訴人給付
    。再者，系爭資源回收場玻璃類儲存區係被上訴人所搭建，
    上訴人於95年5月4日前某日，不慎損壞該儲存區之鐵板隔間
    牆，致被上訴人受有56,091元之損害。為此依系爭契約及侵
    權行為之法律關係，求為判命上訴人給付2,706,332元及其
    中2,650,241元自95年9月14日起，其餘56,091元自96年2月
    20日起法定遲延利息之判決。原審判命上訴人給付0000000
    元，及其中0000000元自民國95年9月14日起、其餘56091元
    自民國96年2月20日起，均至清償日止，各按週年利率百分
    之五計算之利息。而駁回被上訴人其餘之訴，上訴人就其敗
    訴部分提起上訴，被上訴人答辯：上訴駁回。
二、上訴人則以：就3筆懲罰性違約金部分，被上訴人主張上訴
    人有3次未將回收物處理完畢，上訴人並不爭執，惟該工作
    未完成並不影響被上訴人之工作，依系爭合約第6條第3項，
    上訴人並未違約，被上訴人請求上訴人給付懲罰性違約金，
    並無理由，且上訴人之工作進度均超過被上訴人所訂每月平
    均回收數量約468公噸，並未落後，亦無系爭契約第11條第2
    項所稱違約之情形。就95年7月及8月之貨款部分，被上訴人
    送進場之回收物中夾帶大量垃圾等非回收物，且品質低劣，
    違反系爭合約約定，契約執行期間油、電漲價，且環保署試
    辦塑膠袋回收計畫，分乾式、濕式塑膠袋回收，應屬政府重
    大政策之變更，造成回收物價格變動，依系爭契約第4條約
    定，契約期間所訂價格不受市場價格漲跌而變動；因政府重
    大政策變更造成價格變動雙方可進行議價，每年以一次為限
    。則被上訴人應依照上開約定辦理議價調降回收物單價；然
    經上訴人多次要求被上訴人辦理議約調降價格，惟被上訴人
    均拒絕辦理議價，上訴人自得拒絕給付95年7月、8月之回收
    物價金予被上訴人。又玻璃類儲存區之鐵板隔間牆確實有損
    壞，依系爭合約約定，應於該契約期間屆至後，上訴人始須
    負責修復。惟系爭契約遭被上訴人片面終止，上訴人並未同
    意，因此上訴人應不負修復義務。再者，被上訴人應依系爭
    契約，於政策改變時辦理議降價格，且因回收物品質不良，
    需要比正常情況更多之人力（如被上訴人之回收物品質正常
    ，現場僅需9至10名工人），因此人工成本費用每公斤增加
    0.6元；故自95年5月起即應以每公斤議約調降價格0.6元計
    算，95年5月、6月份上訴人已多給付被上訴人613,416元（5
    月份回收物重量476,270公斤，6月份回收物重量546,090公
    斤，（476,270＋546,090)×0.6＝613,416元），同年7月份
    及8月份上訴人雖尚未繳納價金，惟被上訴人若仍以每公斤
    2.2元計算，尚須退還上訴人638,766元（ (667,540＋397,0
    70)×0.6＝638,766元），此部分被上訴人尚未給付，自可
    減少給付之金額。另上訴人分於94年11月16日、94年11月29
    日各給付被上訴人700,000元、1,280,000元，合計1,980,00
    0元之履約保證金，兩造約定於契約執行完成後經被上訴人
    認可結案，或契約終止、解約後無息發還上訴人，若有違約
    金、損害賠償等相關款項，被上訴人得扣除後無息返還上訴
    人。今被上訴人既已終止系爭契約，且上訴人並未違約，是
    被上訴人應將上開履約保證金返還上訴人。由於被上訴人於
    95年8月28日要求被告公司人員離場不得進入工作，同年8月
    29日至31日無法清運回收物，分類場內尚有經上訴人分類完
    成尚未運出之回收物品，以7月份之數量估算8月份清運量，
    被上訴人應賠償上訴人267,387元。再上訴人設置現場之分
    類設備未能移走，致上訴人受有損害，所有機具（包括貯存
    桶、鐵厝、輸送設備、補鋪混凝土、電力及照明設備、供電
    、電焊機、切割氧氣乙炔機及設備組件等）之價值合計為
    847,546元，如被上訴人不願價購上開設備，即應交由上訴
    人拆回。上開被上訴人應退還或賠償上訴人之金額，上訴人
    自得主張與被上訴人向上訴人請求給付之金額互為抵銷等語
    ，資為抗辯。上訴聲明：(一)原判決關於上訴人敗訴部分廢棄
    ；(二)上開廢棄部分，被上訴人在第一審之訴及假執行之聲請
    均駁回。
三、下列事實為兩造所不爭執，並有台中縣大里市公所「資源回
    收品批售」採購案合約書、95年7月、8月份資源回收重量及
    金額統計表等為證，自堪信為真實，本院採為判決之基礎。
  (一)兩造於94年11月25日簽訂台中縣大里市公所資源回收品批售
    採購案合約書。
  (二)95年1月之資源回收物總價金為1,049,580元；95年3月之資
    源回收物總價金為961,827元。95年5月之資源回收物總價金
    為1,048,720元，上訴人已經支付被上訴人。
  (三)95年7月份，上訴人執行資源回收物之總重量為667,540公斤
    。95年8月份，上訴人執行資源回收物之總重量為397,070公
    斤。上訴人尚未給付被上訴人95年7月、8月之回收物價金。
  (四)依兩造第1項契約約定回收物價格之計算以甲方（被上訴人
    ）每月所回收之總重量扣除市民夾雜之垃圾之回收物總重量
    與每公噸單價相乘之總金額，本合約回收物公噸單價為2,20
    1.96元。並約定契約期間所訂價格不受市場價格漲跌而變動
    ；因政府重大政策變更造成價格變動雙方可進行議價，每年
    以一次為限。
  (五)兩造均已收受卷附由對造發送之函文。
  (六)在上訴人執行第1項契約之期間，造成被上訴人所有資源回
    收場儲存玻璃類物品之隔間牆損害。
  (七)上訴人就第1項契約，分於94年11月16日、94年11月29日各
    給付被上訴人700,000元、1,280,000元，合計1,980,000元
    充履約保證金。兩造約定於契約執行完成後經被上訴人認可
    結案，或契約終止、解約後無息發還上訴人，若有違約金、
    損害賠償等相關款項，被上訴人得扣除後無息返還上訴人。
四、本件訴訟之爭點：
  (一)被上訴人主張上訴人分別於95年2月、4月、6月間，違反兩
    造契約第6條第3項前段回收物應於每天14時工作前，將回收
    物分類完成之約定，經分別催告上訴人履行改善，上訴人逾
    期未改善，而主張依兩造契約第11條第2項之約定，請求上
    訴人分別賠償各依前一月資源回收物總價金10%計算之懲罰
    性違約金，是否有理由？
  (二)上訴人抗辯因被上訴人送進資源回收場之回收物中雜帶大量
    非回收物，且品質低劣；及於契約執行期間油、電漲價，且
    行政院環保署公告試辦塑膠袋回收，應屬政府重大政策之變
    更，但被上訴人拒絕依約調降回收物之單價，故其拒絕給付
    95年7月、8月之回收物價金，是否有理由？且被上訴人應自
    95年5月起即應依約調降回收價格0.6元，並依調降後之價格
    計算，將95年5月、6月溢收之款項共計613,416元返還上訴
    人，95年7月、8月則應依調降後之價格計算應給付之款項，
    上訴人得少給付638,766元？
  (三)上訴人抗辯被上訴人於95年8月28日終止契約時，分類場內
    尚有經上訴人分類完成尚未運出之回收物品，合計267,387
    元，應由被上訴人賠償，是否有理由？
  (四)上訴人抗辯被上訴人終止契約後，其工作現場尚遺留價值84
    7,546元之機器設備等是否有理由？
  (五)上訴人抗辯被上訴人既已終止契約，應將上訴人交付被上訴
    人之履約保證金1,980,000元返還上訴人，是否有理由？
  (六)就以上第二、三、四、五項上訴人之抗辯，上訴人主張與被
    上訴人之請求抵銷，是否有理由？
  (七)上訴人抗辯被上訴人所有資源回收場玻璃隔間等損害，應至
    兩造契約結束後，上訴人才有修復義務，今係被上訴人終止
    兩造契約，上訴人應不負修復義務，是否有理由？
五、得心證之理由：
  (一)被上訴人主張上訴人分於95年2、4、6月間有回收物未於當
    日下午2時前分類完畢之情事，致回收場堆積，影響被上訴
    人清潔工作之進行，經被上訴人分別催告改善未果，而請求
    上訴人應給付各按前一月回收物總價金10%計算之懲罰性違
    約金等事實，固據被上訴人提出95年2月7日里市清字第0950
    003709號函、95年2月14日里市清字第0950004451號函、95
    年4月28日里市清字第0950012829號函、95年6月22日里市清
    字第0950018548號函及95年2月13日、95年4月21日、22日、
    24日、25日、6月16日、20日、21日之資源回收場未分類完
    畢之回收物堆積照片等為證；且上訴人亦不爭執其有被上訴
    人所主張前述未分類完成之事實，堪信被上訴人此部分主張
    為屬真實。惟上訴人抗辯其未於時間內分類完成並不影響被
    上訴人之工作，且其工作進度超過被上訴人所訂每月平均回
    收數量約468公噸，並未落後，亦無系爭契約第11條第2項所
    稱違約之情形等語。查兩造資源回收品批售合約書第6條第3
    款約定「回收物請乙方（即上訴人）於甲方（即被上訴人）
    每天十四時工作前，將回收物分類完成，否則乙方當月由甲
    方三次催告仍囤積回收物，影響甲方工作時，甲方得隨時終
    止契約並沒收履約保證金。」、第11條第2款約定「乙方因
    可歸責於己之事由，未履行本合約所訂之義務（含計畫工作
    進度嚴重落後），甲方得定期催告乙方履行，乙方逾期未履
    行者，經甲方以書面或電話通知限期改善而未改善者，甲方
    自乙方遲延之日起每逾一日得扣罰前一月回收物總價金之百
    分之十作為遲延懲罰性違約金。」有兩造系爭合約書在卷可
    證；就上開約定相互印證以觀，兩造約定上訴人應於每日被
    上訴人下午2時工作前，應將被上訴人所收取之回收物分類
    完畢，經被上訴人於當月三次催告仍囤積回收物，影響被上
    訴人工作時，被上訴人得隨時據以終止契約並沒收履約保證
    金，若因可歸責於上訴人之事由，如有違約包含計畫工作進
    度嚴重落後等時，被上訴人得定期催告，並通知限期改善而
    未改善時，得請求懲罰性之違約金之約定。該每天十四時之
    約定，係因被上訴人所屬清潔隊車輛陸續回收進場，為兩造
    所不爭執，可見其約定在於是時係因避免影響被上訴人所屬
    清潔隊車輛陸續回收進場工作所致，而被上訴人前揭催告均
    未提及上訴人未完成分類，有影響被上訴人工作之情事，是
    上訴人所辯其雖未完成分類，並不影響被上訴人之工作，及
    進度並未落後，其未違約等語，尚堪採信。則被上訴人請求
    上訴人支付懲罰性違約金，即非有據。
  (二)上訴人雖抗辯因被上訴人送進資源回收場之回收物中夾帶大
    量非回收物，且品質低劣；及於契約執行期間油、電漲價，
    且行政院環保署公告試辦塑膠袋回收，應屬兩造合約所定之
    政府重大政策變更，其得主張自95年5月起即調降回收物價
    格，經其計算額外支出之人工成本後，每公斤應調降0.6元
    ，故自95年5月起即應以調降後之價格計算等語。然為被上
    訴人所否認。經查，上訴人固抗辯被上訴人交付之未分類回
    收物品夾雜大量非回收物品，且品質低劣等情，然依兩造系
    爭合約第4條「回收物價格及項目」第1款關於回收物價格之
    約定係以被上訴人每月所回收之總重量扣除市民夾雜之垃圾
    後之回收物總重量為計價重量之標準；亦即兩造系爭契約關
    於被上訴人交付之未分類回收物品中，於訂約時即已預期可
    能有市民夾雜垃圾，且回收後之分類是由上訴人為之，計價
    之重量則依分類後之重量計價；則是否可謂因被上訴人交付
    之回收物品中夾雜非回收物，即可認為被上訴人交付之物品
    質低劣，已非無疑。再縱認上訴人抗辯被上訴人所交付之未
    分類回收物品質低劣屬實，亦非系爭合約第4條第2款所約定
    得議價調整價格之事由，是上訴人以此為由主張被上訴人應
    調降價格等情，自不足採。另上訴人復以於契約執行期間油
    、電漲價，且行政院環保署公告試辦塑膠袋回收，屬兩造合
    約所定之政府重大政策變更。然查依兩造系爭合約第4條第2
    款約定「契約期間前項所訂價格不受市場價格漲跌而變動；
    因政府重大政策變更造成價格變動雙方可進行議價，每年以
    一次為限。」兩造對於此項約定雖各有解釋；然查此項約定
    並不以當事人歸責為要件，堪認與情事變更原則之意旨相符
    ；而所謂情事變更，係指情事遽變，非契約成立當時所得預
    料，依一般觀念，認為如依其原有效果顯然有失公平而言。
    亦即在解釋此項約定時，自應參酌上開原則，而認係指在履
    行契約之期間，因政府政策之變更，致影響原定契約之約定
    價格，依一般觀念，認如繼續以原約定價格履行契約，顯然
    有失公平。而查本件系爭契約為資源回收品批售合約，買賣
    之標的為被上訴人向市民收取之資源回收物品，是解釋兩造
    系爭合約第4條第2款所稱「政府重大政策變更造成價格變動
    。」自應認係指政府關於環保政策之重大變更，而造成回收
    物品價格之變動，始合於兩造訂約之真意。且此政策變更所
    致之影響，非兩造訂約時可得預料者，而依一般觀念認如繼
    續依原約定之價格計算顯然有失公平，始合於兩造約定得議
    價調整價格之條件。基上，可知上訴人所主張之油、電漲價
    ，並非政府環保政策之改變，已不合於兩造約定價格調整之
    條件。再國內油品價格早已自由化，其價格之變動與國際原
    油價格連動，與政府政策並無關聯；又上訴人所稱電價調漲
    ，其漲幅若干，如何影響系爭買賣標的價格之變化；及電費
    占上訴人成本結構之比例為何？因電價之調整，致影響其成
    本之比例為若干？均未見舉證以實其說，自難僅以電價調漲
    一事，即謂合於兩造系爭調整價格約定之條件，是其抗辯因
    油、電漲價，可請求調降向被上訴人買受系爭回收物品之價
    格等語，應不足採。另上訴人抗辯行政院環保署公告試辦塑
    膠袋回收為政府重大政策變更等情，固據提出試辦回收之說
    明一紙為證；然查依兩造系爭合約第5條有關回收項目之約
    定，於塑膠類部分，原已約定包括塑膠袋之回收，有系爭契
    約在卷可查；亦即有關塑膠袋之回收，本來就在兩造系爭契
    約約定之回收物範圍之內，縱如上訴人所抗辯行政院環保署
    於95年5月1日公告試辦塑膠袋回收，然此舉並未增加或減少
    兩造契約預定之回收物之範圍，自難謂有何因政府重大政策
    變更而造成價格變動之可言，亦與兩造前揭約定可調整價格
    之要件不符，是上訴人此部分抗辯，亦無理由。從而，上訴
    人主張應自95年5月份起即應調降每公斤0.6元之價格，並依
    調降後之價格計算其應給付之價金，自非可採。而95年7月
    份，上訴人執行資源回收物之總重量為667,540公斤；95年8
    月份，上訴人執行資源回收物之總重量為397,070公斤；且
    上訴人迄尚未給付該2月份之回收物品價金，為兩造所不爭
    執，從而被上訴人請求上訴人應依原約定價格給付95年7月
    份之回收物品價金1,469,896元（計算式：667,540×2.2019
    6元＝1,469,896元，元以下四捨五入），95年8月份之回收
    物品價金874,332元（計算式：397,070×2.20196元＝874,3
    32元），即非無據。
  (三)上訴人復抗辯其於95年8月28日經被上訴人終止契約後，分
    類場內尚有經上訴人分類完成尚未運出之回收物品，其數量
    應以95年7月份之總重量667,540公斤，扣除95年7月29日至
    31日之出貨重量37,960公斤後，與95年八月份之總重量397,
    070公斤比較，而認其遭被上訴人終止契約時，回收場內應
    尚有231,510公斤之已分類完畢而未運出之回收物，而其買
    賣回收物之價差為1.15元，合計受有267,387元之損害應由
    被上訴人賠償等語。然為被上訴人所否認，並主張因上訴人
    早已知悉離場之時間，故場內所剩分類完畢尚未運出之回收
    物品並不多，僅約30公噸等語。按當事人主張有利於己之事
    實者，就其事實有舉證之責任，民事訴訟法第277條前段定
    有明文。又主張積極事實者，應就其所主張之事實負舉證之
    責任，乃為舉證責任分配之原則。查上訴人雖主張其於離場
    後，在被上訴人之回收場內尚有已分類完成未及運出之回收
    物共約231,510公斤等情；惟既為被上訴人所否認，自應由
    上訴人就其於離場時，確有該已分類完成未運出之回收物之
    重量負舉證之責。上訴人雖主張以前揭方式計算，然查系爭
    合約之每日處理回收物之數量並非定量者，而是依被上訴人
    每日收取之回收物品，經上訴人分類後秤重計算，已見上訴
    人以前揭方式計算，並非精確。又查，經上訴人運出之回收
    物重量，95年5月份為476,270公斤、6月份為546,090公斤、
    7月份為667,540公斤、8月份迄28日止為397,070公斤，此為
    兩造不爭執之事實，顯見各月上訴人分類回收物之重量不一
    ，難執同一標準計算。且如以上述重量計算，則95年5月份
    平均每日運出重量為15,364公斤（計算式：476,270÷31＝
    15,364公斤，公斤以下四捨五入），95年6月份平均每日運
    出重量為18,203公斤（計算式：546,090÷30＝18,203公斤
    ），95年7月份平均每日運出重量為21,534公斤（計算式：
    667,540÷31＝21,534公斤），95年8月份平均每日運出重量
    為14,181公斤（計算式：397,070÷28＝14,181公斤），亦
    可得知上訴人每日分類回收物品之重量差異甚大，而95年7
    月與8月間差距更大，無統計上之平均數值可供計算，是被
    告主張以前揭方式計算，當不可採信。惟被上訴人既不爭執
    於被告離場後尚有30公噸已分類完畢之回收物，應認在此重
    量之範圍內，已生被上訴人自認之法律效果，上訴人就此部
    分，即無庸舉證。從而上訴人此部分抗辯，應認在被上訴人
    自認之範圍內即30公噸，為屬有理由。而此部分回收物品之
    差價，即為上訴人向被上訴人買受系爭回收物品賣出後預期
    可得之利益，今被上訴人既未依約交付，致上訴人受有預期
    可得利益之損害，自應負賠償之責；其金額則為34,500元（
    計算式：30,000×1.15元＝34,500元），上訴人此部分抗辯
    ，在此範圍內為有理由，逾此部分，則應為無理由。
  (四)再上訴人抗辯於被上訴人終止契約後，其工作現場尚遺留價
    值847, 546元之機器設備，而主張抵銷等語。查上訴人此部
    分之主張固據提出估價單、統一發票等為證，且被上訴人亦
    不爭執於其回收場內尚有儲存桶、鐵厝、輸送設備、電力及
    照明設備等物，惟主張相關機器設備應類推適用系爭合約第
    3條約定，其所有權應歸被上訴人所有等語。然按二人互負
    債務，而其給付種類相同，並均屆清償期者，各得以其債務
    ，與他方之債務，互為抵銷。但依債之性質不能抵銷或依當
    事人之特約不得抵銷者，不在此限，民法第334條第1項定有
    明文。查上訴人此部分之抗辯縱屬可採，其得對被上訴人主
    張之請求權係所有物返還請求權，與被上訴人對其主張之請
    求係給付買賣價金之金錢債權，二者給付之種類並不相同，
    上訴人自不得主張抵銷，是上訴人此部分抗辯，尚非可採。
  (五)關於履約保證金1,980,000部分，兩造就上訴人已分別於94
    年11月16日、94年11月29日各給付被上訴人700,000元、1,2
    80,000元，合計1,980,000元之履約保證金，並不爭執。上
    訴人抗辯被上訴人既已終止系爭合約，應將履約保證金返還
    等語。然被上訴人則主張因上訴人未依約給付95年7、8月份
    之回收物價金，經被上訴人於95年8月15日發函催告上訴人
    繳款未果，已依系爭契約第7條、第10條第2項約定以95年9
    月5日里市清字第0950026727號函對上訴人為終止契約之意
    思表示，沒收上訴人所繳交1,980,000元之履約保證金等語
    。經查，被上訴人主張上訴人未給付95年7、8月份之回收物
    價金之事實，為上訴人所不爭執；且上訴人前揭抗辯其未給
    付之原因係被上訴人不依約調降回收物價格，故其得拒絕給
    付等情，業經本院認定系爭合約並無應調降價格之原因，而
    認上訴人此部分主張不足採信，已經敘述如前。而依兩造系
    爭合約第7條第1款約定「乙方收購回收物品之價金以實際所
    載運之重量計算金額，於每月持過磅紀錄單與甲方結算，並
    由甲方開立繳款書交乙方，並於次月七日前至大里市農會繳
    款完畢，不得延誤。繳款期限逾七日，甲方得終止本契約，
    並沒收履約保證金，乙方不得異議。」同合約第2款約定「
    乙方應給付之合約金額逾期未繳納，經甲方書面催告十日內
    未繳納，甲方得終止合約並沒收履約保證金。」有系爭合約
    書在卷可證。是依約上訴人95年度7月份之回收物價金應於
    95年8月7日前繳款完畢，而因上訴人未依時給付，經被上訴
    人以95年8月15日里市清字第0950024286號函書面催告10日
    內給付未果後，已於同年月28日終止系爭契約，並再以95年
    9月5日里市清字第0950026727號函重申終止契約及沒收上訴
    人所交付之履約保證金之意，有被上訴人提出之函文在卷可
    證，而上訴人對於已經收受被上訴人之函文，並無爭執；雖
    其爭執被上訴人於95年8月28日下午4時許即片面要求上訴人
    之員工離開回收物工作場地，且不得再進場工作，然至95年
    9月5日始發文終止契約，於翌日（即6日）意思表示始到達
    ，顯然被上訴人所為是嚴重的程序不正義等語。然查契約之
    終止有合意終止、法定或約定終止，合意終止固為契約行為
    ，然法定或約定終止權之行使則為單獨行為，其發生效力與
    否，端視有無法定或約定終止之事由存在，無待他方當事人
    之承諾。且契約終止權之行使，依民法第263條準用同法第
    258條之規定，應向他方當事人以意思表示為之。而對話人
    為意思表示者，其意思表示，以相對人了解時，發生效力（
    民法第94條）。非對話而為意思表示者，其意思表示，以通
    知達到相對人時，發生效力（民法第95條第1項）。本件被
    上訴人既已於95年8月28日要求上訴人離場，且上訴人亦已
    於同日離場後，即未再進場工作，則被上訴人之通知離場是
    否應認已為終止契約之意思表示，此觀之被上訴人前揭95年
    9月5日里市清字第0950026727號函文記載上訴人因違反合約
    自95年8月28日17時起終止合約之意旨，即可證之；又縱被
    上訴人於該日之終止，意思表示是否為相對人有所了解或有
    爭執，然至遲被上訴人亦已於95年9月5日以前揭函通知終止
    系爭契約之意旨，且上訴人對於已在同年月六日收受之事實
    ，並不爭執，而上訴人迄今並未給付95年7月份之價金，已
    如前述，自足認兩造系爭契約已經被上訴人合法終止，上訴
    人辯稱其未違約等語，尚不足採信。另按一般履約保證金乃
    契約當事人之一方，為確保其契約之履行，交付於他方一定
    之金額，以為履行契約之擔保。而履約保證金保證書，則在
    擔保上開保證金之給付，替代履約保證金現金之提出。除此
    之外，該保證金或保證書，是否兼具於不履行契約或不依約
    履行時，充作違約金之性質，應綜觀契約約定之內容定之（
    最高法院91年台上字第901號判決參照）。查依兩造系爭合
    約第7條第1款及第10條第2款約定被上訴人於終止合約時並
    得沒收履約保證金等情，核其此部分約定之性質應屬違約金
    ，並以履約保證金之金額為約定違約金之金額。復按約定之
    違約金額過高者，法院得減至相當之數額，民法第252條定
    有明文。而契約當事人約定之違約金是否過高，應依一般客
    觀之事實、社會經濟狀況、當事人實際上所受損害及債務人
    如能如期履行債務時，債權人可享受之一切利益為衡量標準
    。查本件被上訴人係以上訴人未依約給付95年7月份之買賣
    價款1,469,896元為由終止兩造系爭合約，並主張沒收上訴
    人於訂約前所交付之履約保證金1,980,000元；然查上訴人
    未依時履行給付95年7月份價金之義務之違反，而其給付之
    內容為金錢債權，則被上訴人因上訴人之遲延給付，其可能
    受之損害應為利息之損失；且上訴人義務之違反，其金額僅
    1,469,896元，然約定之違約金則高達1,980,000元，約定違
    約金之金額已高於原本給付之內容。且因上訴人之遲延給付
    ，經被上訴人終止契約後，是否另受有損害，亦未見被上訴
    人提出；及參照被上訴人為公法人、上訴人公司之規模，並
    社會經濟狀況，本院認兩造約定之違約金應屬過高，應予酌
    減為396,000元（百分之二０），始為適當。因之被上訴人
    主張系爭契約經其終止後，其得沒收之違約金，應僅於396,
    000元之範圍內為有理由，逾此部分之金額即屬無據，應依
    兩造系爭合約第12條第2款約定將所餘之款項返還上訴人，
    其金額應為1,584,000元，上訴人主張就此部分被上訴人應
    返還之金額，在被上訴人請求之範圍內予以抵銷，為有理由
    。
  (六)另被上訴人主張在上訴人履行本系爭契約之期間，造成被上
    訴人所有資源回收場內儲存玻璃類物品之隔間牆損害，估計
    修復所需之金額為56,091元，應由上訴人負賠償責任等事實
    ，業據被上訴人提出照片、估價單為證；而上訴人對於被上
    訴人所有資源回收場內儲存玻璃類物品之隔間牆之損害是在
    其使用期間內造成損害之事實，亦不爭執，堪認被上訴人主
    張之事為屬真實。按因故意或過失，不法侵害他人之權利者
    ，負損害賠償責任。負損害賠償責任者，除法律另有規定或
    契約另有訂定外，應回復他方損害發生前之原狀。因回復原
    狀而應給付金錢者，自損害發生時起，加給利息。第一項情
    形，債權人得請求支付回復原狀所必要之費用，以代回復原
    狀。民法第184條第1項前段、第213條分別定有明文。查本
    件被上訴人所有之系爭隔間牆之損害既係在上訴人使用期間
    造成者，則上訴人對於該隔間牆之損害，縱非故意，亦屬過
    失，依前揭規定，自應負賠償責任。雖上訴人抗辯須至兩造
    契約結束後，上訴人才有修復義務，今該契約係遭被上訴人
    終止，上訴人應不負修復義務等語。然查被上訴人此部分之
    請求係基於侵權行為之規定而為請求，與兩造系爭契約無涉
    ，其此部分抗辯，自非可採。而被上訴人提出之估價單已明
    確載明各項修繕之內容及價格，應為可採。是被上訴人就此
    部分之請求，依侵權行為之法律關係，請求上訴人賠償回復
    原狀所必要之費用，即無不合，應予准許。
  (七)綜上所述，被上訴人依系爭資源回收品批售合約之法律關係
    ，請求上訴人給付因三次未依約將回收物分類完成，而按95
    年１、３、５月份回收物總價計算之懲罰性違約金合計共
    306,013元，及95年7月份回收物品價金1,469,896元、8月份
    回收物品價金874,332；及基於侵權行為之法律關係請求上
    訴人賠償56,091元，其中懲罰性違約金共306,013元為無理
    由，不能准許；至於95年7、8月價金與賠償56,091元，共計
    2,400,319元為有理由，應予准許。惟被上訴人對上訴人同
    時負有34,500元之損害賠償之責任，及應返還上訴人之履約
    保證金1,584,000元，且此二部分均屬金錢債務，與被上訴
    人請求之給付相同，今上訴人既已主張抵銷，應自被上訴人
    之請求中予以扣除，是被上訴人尚得向上訴人請求之金額應
    為781,819元。
六、從而，被上訴人本於兩造間之契約及損害賠償之法律關係，
    請求上訴人給付781,819元及自95年9月14日起至清償日止（
    被上訴人於前揭95年9月15日函同意上訴人就價金及懲罰性
    違約金於文到7日內給付即可，而該函於同年月6日到達上訴
    人，是上訴人自95年9月14日起負遲延責任），按週年利率
    5%計算之利息，為有理由，應予准許。原審就此所為上訴人
    敗訴之判決，核無不合，上訴論旨指摘原判決不當，聲明求
    為廢棄改判，非有理由，應予駁回。待超過上開應准許之範
    圍外之請求，為無理由，不能准許，原審所為上訴人敗訴之
    判決，於法尚有未洽，自屬不能維持。上訴論旨指摘原判決
    不當，求為廢棄改判，非無理由，爰判決如主文所示。
七、本件事證已臻明確，兩造其餘攻擊防禦方法及所舉證據，經
    審酌結果，與本件判決結論均無影響，爰不一一論述，附此
    敘明。
據上論結，本件上訴為一部有理由，一部無理由，依民事訴訟法
第四百四十九條第一項、第四百五十條第一項、第七十八條，判
決如主文。
中　　華　　民　　國　　96　　年　　11　　月　　14　　日
                  民事第五庭    審判長法  官  林陳松
                                      法  官  古金男
                                      法  官  鄭金龍
以上正本係照原本作成。
兩造均不得上訴。
                                      書記官  陳振海
中　　華　　民　　國　　96　　年　　11　　月　　15　　日
                                                      Ｍ
